【裁判字號】    95,上,141
【裁判日期】    950628
【裁判案由】    損害賠償等
【裁判全文】
臺灣高等法院民事判決                   95年度上字第141號
上  訴  人  宜聯鋼鐵股份有限公司
法定代理人  甲○○
訴訟代理人  簡坤山律師
被上訴人    家福股份有限公司
                        一樓
法定代理人  乙○○
訴訟代理人  范纈齡律師
            陳美彤律師
            陳佑寰律師
上列當事人間請求損害賠償等事件，上訴人對於中華民國95年1
月10日臺灣臺北地方法院94年度訴字第3181號第一審判決提起上
訴，本院於95年6月14日言詞辯論終結，判決如下：
    主  文
上訴駁回。
第二審訴訟費用由上訴人負擔。
    事實及理由
一、上訴人主張：緣訴外人加里福國際有限公司（下稱加里福公
    司）無力清償其對上訴人所負債務，加里福公司將伊對登基
    營造事業有限公司（下稱登基公司）之工程款債權新台幣
    （以下同）985萬元讓與上訴人。嗣上訴人聲請對登基公司
    為假扣押，並經台灣台北地方法院於民國87年7月30核發執
    行命令，禁止登基公司收取對被上訴人之工程款債權或為其
    他處分，被上訴人亦不得對登基公司清償。詎被上訴人竟為
    不實異議，上訴人只得依法對登基公司及被上訴人提起訴訟
    。嗣上訴人獲得第一審勝訴判決聲請假執行時，被上訴人竟
    復為不實異議，致上訴人無法立即受償，迨至上訴人獲得第
    三審勝訴確定判決後，始於94年4月4日經由強制執行程序獲
    得清償。然自88年8月9日至94年4月4日為止，上訴人因被上
    訴人之不實聲明異議而受有相當利息之損失共280餘萬元，
    爰依民法第184條第1項前段、後段、第2項及第197條第2項
    ，訴請被上訴人給付280萬元及自起訴狀繕本送達翌日起至
    清償日止按年息5%計算之利息。原審為上訴人全部敗訴之判
    決。上訴人不服提起上訴，並聲明：(1)原判決廢棄。(2)被上
    訴人應給付上訴人280萬元及自起訴狀繕本送達翌日起至清
    償日止按年息5%計算之利息。(3)願供擔保請准宣告假執行。
二、被上訴人則以：被上訴人確與登基公司訂有工程合約，惟於
    收受台灣台北地方法院87年7月30日第一次假扣押之執行命
    令時，該工程進度為第7期，尚未完工，而第1至6期工程款
    則已付清，斯時登基公司對被上訴人並無工程款債權，被上
    訴人依法提出異議，即無不法可言。至87年12月11日第二次
    假扣押之執行命令及89年5月10日假執行命令核發時，被上
    訴人就系爭工程款債權已與上訴人進行訴訟而未確定，被上
    訴人提出異議，亦無不當。是被上訴人提出異議，並無侵權
    之故意或過失，更無不法或違背善良風俗。再者，債權並非
    民法第184條第1項前段所謂之「權利」，且被上訴人於其與
    登基公司之訴訟，業經法院判決登基公司應支付上訴人985
    萬元及自87年9月8日起至清償日止之利息，上訴人自無任何
    遲延利息損失。況上訴人主張之侵權行為亦已罹於時效，被
    上訴人亦未因此受有任何利益，上訴人主張被上訴人為「不
    當得利」，要無足採等語，資為抗辯。並聲明：(1)上訴駁回
    。(2)如受不利判決，願以現金或等值可轉讓銀行定期存單供
    擔保，請准宣告免為假執行。
三、查訴外人加里福公司於86年10月16日以訴外人登基公司名義
    與被上訴人訂立主結構工程合約，承攬「花蓮新城家樂福大
    賣場新建工程」，由加里福公司實際承作，而被上訴人給付
    工程款後，登基公司取得工程款8.5%，餘交加里福公司。嗣
    加里福公司於87年1月7日，向上訴人訂購該工程所需之各類
    鋼筋建材一批計3534萬3000元，上訴人依約供貨後，加里福
    公司交付之支票竟陸續退票，而積欠上訴人貨款1087萬991
    元。加里福公司乃將其對登基公司之工程款債權985萬元讓
    與上訴人，經上訴人於87年7月10日以羅東郵局2256號存證
    信函通知登基公司，並經登基公司收受。後上訴人聲請對登
    基公司為假扣押，經台灣宜蘭地方法院以87年度全字第279
    號民事裁定上訴人以333萬元或等額之第一商業銀行羅東分
    行可轉讓定期存單台灣省建設公債85年度為登基公司供擔保
    後，得對於債務人之財產於985萬元之範圍內為假扣押。上
    訴人旋執前開裁定向台灣台北地方法院聲請假扣押之執行，
    該院於87年7月30日核發執行命令，禁止登基公司收取對被
    上訴人之工程款債權或為其他處分，被上訴人亦不得對登基
    公司為清償。被上訴人於87年8月5日以截至8月1日止，登基
    公司對其並無任何債權為由，具狀聲明異議。嗣台灣台北地
    方法院於87年12月11日再度核發執行命令，禁止登基公司收
    取對被上訴人之工程款債權或為其他處分，被上訴人亦不得
    對登基公司為清償。而上訴人因被上訴人聲明異議，遂於87
    年8 月31日對登基公司及被上訴人提起訴訟，於獲第一審勝
    訴判決後，向台灣宜蘭地方法院聲請為假執行，經受囑託之
    台灣台北地方法院於89年5月10日核發執行命令，禁止登基
    公司收取對被上訴人之工程款債權或為其他處分，被上訴人
    亦不得對登基公司清償。惟被上訴人於89年5月17日聲明異
    議，嗣上訴人於90年1月間撤回假執行之聲請。後該訴訟事
    件，經本院91年度重上更(一)字第135號判決(1)登基營造事業
    有限公司應給付上訴人985萬元及自87年9月8日起至清償日
    止，按年息5%計算之利息。(2)確認登基公司與被上訴人間，
    就工程款985萬元之債權存在。(3)被上訴人自收受送達台灣
    台北地方法院87年7月30日北院義87民執全洪字第1721號假
    扣押執行命令時起，所應給付登基營造事業有限公司之承攬
    報酬，於985萬元及執行費69230範圍內，不得向登基公司為
    給付，經最高法院於93年12月2日以93年度台上字第2469 號
    判決上訴駁回確定。上訴人乃聲請強制執行，受償985萬元
    （其中78800元為執行費），其餘不足額經台灣台北地方法
    院於94年5月17日以北院錦94執丑字第17149號核發債權憑證
    。此據本院調閱87年度重訴字第60號、88年度重上字第248
    號、91年度重上更(一)字第135號、93年度台上字第2469 號民
    事卷宗查明無訛，並有台灣台北地方法院民事執行命令、聲
    明異議狀、台灣台北地方法院民事執行處通知、台灣台北地
    方法院債權憑證（見原審卷第13至28頁）可稽，應堪信實。
四、上訴人謂其對訴外人登基公司之債權執行，因被上訴人迭次
    為不實之異議聲明，致延宕獲償並受有280萬元之利息損失
    ，而主張被上訴人有民法第184條第1項前段、後段、第2項
    及第197條第2項之侵權行為及不當得利云云，然此據被上訴
    人所否認，並以前揭情詞置辯。是本件所應審究者，為被上
    訴人之異議，是否該當於侵權行為或不當得利，茲分述如下
    ：
(一)按因故意或過失，不法侵害他人之權利者，負損害賠償責任
    。故意以違背善良風俗之方法，加損害於他人者亦同。違反
    保護他人之法律，致生損害於他人者，負賠償責任，民法第
    184條第1項、第2項定有明文。債權雖具相對性，僅得對債
    務人行使，如債務人侵害債權，債權人應依債務不履行規定
    請求救濟；惟債權仍屬權利之一種，如第三人之行為足以使
    債權消滅，仍可成立侵權行為，而應受侵權行為法之規範。
    然如第三人之行為，尚不致使債權消滅，所侵害者，僅為債
    權不能受清償之利益，即純粹經濟上之損失，依民法第184
    條第1項後段規定，須第三人故意以背於善良風俗之方法為
    之，始得成立侵權行為。
(二)次按強制執行法第119條第1項規定「第三人不承認債務人之
    債權或其他財產權之存在，或於數額有爭議或有其他得對抗
    債務人請求之事由時，應於接受執行法院命令後10日內，提
    出書狀，向執行法院聲明異議。」查上訴人係主張其為登基
    公司之債權人，故就登基公司對被上訴人之工程款債權為假
    扣押及假執行，是被上訴人依強制執行法第119條第1項所為
    之聲明異議，尚不致使上訴人對登基公司之債權消滅，至多
    侵害其債權清償之利益，揆諸前揭說明，自須被上訴人係故
    意以背於善良風俗之方法為之，始可該當民法第184條第1項
    後段規定之侵權行為。
(三)查訴外人登基公司於86年10月16日與被上訴人訂立工程合約
    ，約定被上訴人應依約定之時程分次給付工程款，是上訴人
    僅得就登基公司已發生之工程款債權為執行。而台灣台北地
    方法院依上訴人聲請於87年7月30日就登基公司與被上訴人
    工程款債權核發假扣押之執行命令時，被上訴人就斯時已屆
    期之第1期至第6期工程款均已如數付予登基公司，此有主結
    構工程合約、被上訴人與登基公司工程款之付款明細表、補
    充書可參 (見台灣宜蘭地方法院87年度重訴字第60號卷78頁
    、本院91年度重上更 (一)字第135號卷宗第203頁、原審卷
    第94頁）)，則被上訴人收受上揭假扣押執行命令時，與登
    基公司確無已發生工程款債權存在，其據此於87年8月5日聲
    明異議，並無不合。
(四)次查，上訴人於收受被上訴人前開異議聲明後，旋於87年8
    月31日向台灣宜蘭地方法院起訴請求(1)登基公司應給付上訴
    人985萬元及自起訴狀繕本送達翌日至清償日止按年息5%計
    算之利息；(2)確認登基公司與被上訴人間就工程款985萬元
    之債權存在；(3)被上訴人自收受台灣台北地方法院87年7月
    30日北院義87民執全洪字第1721號假扣押執行命令起，所應
    給付登基公司之承攬報酬，於985萬元及執行費69230元範圍
    內，不得向登基公司為給付。台灣宜蘭地方法院以87年度重
    訴字第60號判決上訴人勝訴，登基公司及被上訴人均提起上
    訴，經本院於89年12月5日以88年度重上字第248號判決上訴
    人前開(1)、(2)部分第一審之訴及假執行之聲請均駁回，至(3)
    部分則經上訴人撤回起訴。上訴人就其敗訴部分提起第三審
    上訴，經最高法院91年度台上字第1901號將前開(1)、(2)除假
    執行部分外廢棄發回，嗣經本院以於92年5月27日以91年度
    重上更(一)字第135號判決上訴人勝訴，被上訴人就其敗訴部
    分未再提起第三審上訴而告確定；登基公司雖有提起第三審
    上訴，惟亦經最高法院於93年12月2日以93年度台上字第
    2469 號判決上訴駁回確定。此據本院調閱上開民事卷宗查
    明無訛。
(五)依上說明，足認登基公司、被上訴人就系爭債權是否存在及
    其數額確有爭執。上訴人雖於獲得第一審勝訴判決後旋持以
    聲請假執行，惟斯時前揭訴訟結果尚未確定，則被上訴人於
    收受台灣台北地方法院89年5月10日所核發假執行之執行命
    令後以系爭工程款債權是否存在及數額為何仍待法院審理確
    定為由聲明異議，自屬權利之合法行使。況被上訴人就前開
    訴訟於第二審曾獲勝訴判決，顯見系爭工程債權之存否及數
    額在法律上非無爭執及審究之餘地，難謂被上訴人有侵害上
    訴人利益之主觀故意。且被上訴人既係依法定程序異議，亦
    無背於善良風俗可言。
(六)又依強制執行法第119條1項規定，第三債務人有對扣押債權
    爭議而為聲明之權利，但無陳述之義務。該條項對第三債務
    人異議權之賦予，其立意應在保護第三債務人，避免其無端
    受他人債權之強制執行程序所及。被上訴人依該條項規定聲
    明異議，乃法之所許，並無違反保護他人法律之情形，核與
    民法第184條第2項規定有間。
(七)末按民法第197條第2項固規定損害賠償之義務人，因侵權行
    為受利益，致被害人受損害者，於民法第197條第1項時效完
    成後，仍應依關於不當得利之規定，返還其所受利益於被害
    人。惟被上訴人之聲明異議，並不構成侵權行為，詳如上述
    ，自無上開規定所稱因侵權行為受利益之事實，上訴人依此
    請求不當得利之返還，亦無可採。
(八)被上訴人既無侵權行為，即無罹於時效可言，兩造就侵權行
    為損害賠償請求權是否已時效消滅之主張陳述，即無再行論
    駁之必要，附此敘明。
五、綜上所述，上訴人主張被上訴人對假扣押及假執行之執行命
    令聲明異議係屬侵權行為，尚不足取。被上訴人既無侵權行
    為，上訴人亦無從依民法第197條第2項請求不當得利之返還
    。從而，上訴人本於民法第184條第1項前段、後段、第2項
    及第197條第2項規定，請求被上訴人給付280萬元及自起訴
    狀繕本送達翌日起至清償日為止，按週年利率5% 計算之利
    息，洵屬無據，不應准許。其假執行之聲請亦失所附麗，應
    併予駁回。原審為上訴人敗訴之判決，及駁回其假執行之聲
    請，並無不合。上訴意旨指摘原判決不當，求予廢棄改判，
    為無理由，應予駁回。
六、據上論結，本件上訴為無理由，依民事訴訟法第449條第1項
    、第78條，判決如主文。
中    華    民    國    95    年    6     月    28    日
                  民事第一庭  審判長法  官  張耀彩
                                    法  官  林金吾
                                    法  官  盧彥如
正本係照原本作成。
如不服本判決，應於收受送達後20日內向本院提出上訴書狀，其
未表明上訴理由者，應於提出上訴後20日內向本院補提理由書狀
（均須按他造當事人之人數附繕本）上訴時應提出委任律師或具
有律師資格之人之委任狀；委任有律師資格者，另應附具律師資
格證書及釋明委任人與受任人有民事訴訟法第466條之1第1項但
書或第2項（詳附註）所定關係之釋明文書影本。
中    華    民    國    95    年    6     月    29    日
                                    書記官  鄭兆璋
附註：
民事訴訟法第466條之1（第1項、第2項）：
對於第二審判決上訴，上訴人應委任律師為訴訟代理人。但上訴
人或其他法定代理人具有律師資格者，不在此限。
上訴人之配偶、三親等內之血親、二親等內之姻親，或上訴人為
法人、中央或地方機關時，其所屬專任人員具有律師資格並經法
院認為適當者，亦得為第三審訴訟代理人。


司法院資訊處製作；財團法人民間司法改革基金會備份。
